【裁判字號】    90,上更(一),27
【裁判日期】    900227
【裁判案由】    偽造有價證券
【裁判全文】
臺灣高等法院高雄分院刑事判決                    九十年度上更(一)字第二七號
    上  訴  人
    即  被  告  乙○○
    指定辯護人  本院公設辯護人孫妙岑
右上訴人因偽造有價証券案件，不服台灣高雄地方法院十六年度自緝字第二一號中華
民國八十七年七月三十一日第一審判決（併辦案號：台灣高雄地方法院檢察署八十七
年度偵字第六八五七號），提起上訴，判決後經最高法院發回更審，本院判決如左：
    主    文
原判決撤銷。
乙○○共同連續意圖為第三人不法之所有，以詐術使人將本人之物交付，處有期徒刑
壹年貳月，減為有期徒刑柒月；又意圖供行使之用，而偽造有價證券，處有期徒刑壹
年捌月，減為有期徒刑拾月，偽造之如附表所示之本票貳張（含其上偽造之顏孝順署
押、指印各貳枚）均沒收。應執行有期徒刑壹年參月，偽造之如附表所示之本票貳張
（含其上偽造之顏孝順署押、指印各貳枚）均沒收。
    事  實
乙○○於民國七十五年間，曾因為造有價證券案件，經台灣台北地方法院判處有期徒
刑一年八月，經減刑為有期徒刑十月，於七十七年十二月九日確定，因未到案執行而
遭通緝，仍不知悔改，復於七十八年四月三日，以其弟顏孝順名義與連亨嘉（業已因
詐欺案判決確定）等人成立聚美金銀珠寶股份有限公司（下稱聚美公司），營業所設
於高雄市新興區○○○路八十四號七樓，並由乙○○擔任該公司董事長，然對外則冒
顏孝順之名以自稱，連亨嘉則擔任監察人。乙○○與連亨嘉共同意圖為聚美公司之不
法所有，並基於概括犯意，於七十八年六月間，在聚美公司之上開營業所內，對李月
霞佯稱「聚美公司擬改組為證券公司，需籌措資金，如參與投資後六個月後，可換取
其他公司之股票」等語，使李月霞誤以為真而陷於錯誤，自七十八年七月十日起，陸
續將其自有之款項新臺幣（下同）二百四十一萬元交付連亨嘉並轉交聚美公司，言明
無息，而取得聚美公司之股票二百四十一張（每張一千股，每股十元），並將其向親
友調借之款項共計六百萬元，交與乙○○轉交聚美公司，約定每月利息二分至二分半
，並取得聚美公司之股票六百張；乙○○又承前意圖為聚美公司不法所有之概括犯意
，於七十八年八月間，經由擔任聚美公司業務經理之邱勤光向甲○○調借現款一百萬
元，並佯稱可作為投資該公司操作股票之用，並由邱勤光持邱麗貞所簽發面額為一百
萬元之支票，交予甲○○作為憑證，致甲○○陷於錯誤而交付一百萬元予乙○○，嗣
支票屆期，未獲兌現，嗣經協調，甲○○同意延至七十九年二月一日提示，乙○○乃
明知其弟顏孝順並未授權其簽發本票，為應付甲○○之追討，竟另起意意圖供行使之
用，於七十九年一月二十三日，在聚美公司營業處所內，偽造顏孝順名義之如附表所
示之本票二紙，並偽造顏孝順之署押及指印，而於同日、同地，交由邱勤光轉交甲○
○，欲換回前開原交付之支票，因未遇甲○○，而僅將二紙本票交付甲○○之妻，支
票則未取回。甲○○因急需用錢，乃提示支票竟遭退票，再持本票要求乙○○兌現，
亦因顏某避不見面而未果。嗣連亨嘉、乙○○二人於詐得上開款項後，自七十八年九
月間起，即未再付息，並於七十八年十一月間結束聚美公司之業務並逃匿無蹤，李月
霞始知受騙。甲○○則因急需用錢，乃提示支票竟遭退票，再持本票要求乙○○兌現
，亦因顏某避不見面而未果，甲○○始知受騙。案經甲○○向原審法院提起自訴暨臺
灣高雄地方法院檢察署檢察官移送併辦。乙○○於偵審中逃亡，經原審法院分別於八
十年十月二日、八十一年四月十七日發佈通緝，迄八十六年三月九日緝獲歸案。
    理    由
一、訊據上訴人即被告乙○○固供認有於右揭時地向甲○○借款一百萬元及以其弟顏
    孝順名義簽發本票二張之事實不諱，然否認有何詐欺之犯行，並否認收受李月霞
    之投資款項，辯稱：向甲○○借款是確實投入公司之經營，且當時其弟顏孝順擔
    任董事長，因此簽發票據也經過其弟之授權，並無偽造等情；李月霞是公司員工
    ，投資公司之經營，為其自行決定，李月霞部分之款項，係由連亨嘉經手負責，
    是連亨嘉未予處理，李月霞才提起告訴，與伊無關云云。惟查：
(一)、右揭事實，業據自訴人甲○○及告訴人李月霞分別於偵、審中指訴綦詳，並有本
    票影本二張影本附卷可稽（見原審二一八號卷第四頁）。告訴人李月霞係經由乙
    ○○之介紹，在聚美公司任職，並由乙○○逕向李月霞借款，而該李月霞款項嗣
    均轉入聚美公司等事實，已據連亨嘉於本院八十年度上易字第二六八號案中供證
    甚詳（詳該案判決書被告連亨嘉辯稱欄所載），姑不論連亨嘉在本人被訴之上開
    案件中所述是否有所卸責，然李月霞所交付之八百四十一萬元確均交由聚美公司
    會計處理，而聚美公司本係被告隱匿己名而以其弟顏孝順之名所設，姑不論係何
   人與告訴人李月霞接洽投入款項，被告既係聚美公司實際負責人，自難脫該筆款
    項之共同詐欺人。而連亨嘉亦因此被法院判處詐欺罪刑確定，有本院八十年度上
    易字第二六八號判決影本附卷可稽，被告辯稱伊未親自經手李月霞之款項故無詐
    欺等語，自無可採。
(二)、被告自承當時見股票市場蓬勃發展，確實有向公司員工，聲明可投資，雖被告稱
    集資後確實成立聚富投資事業股份有限公司，投資金額均作為設置設備費用而花
    費，然被告於設立聚美公司當時均以顏孝順之名自居，甚至公司員工之邱勤光等
    人亦均以為被告為顏孝順，則被告若非意圖欺瞞，何以不敢以真實姓名以示眾人
    ，縱如被告所言曾有票據法前科，然此僅影響其與金融機構之往來，或出名擔任
    公司董事或監察人之身分，並不影響其以自己身分擔任公司其他業務之情狀，故
    顯見被告早已有規避責任之意。又聚美公司於七十八年七月間向告訴人李月霞及
    自訴人甲○○等人支借款項取得鉅額資金後，竟於七十八年十一月間即倒閉，縱
    然設立投資公司有花用設備費，然成立公司之硬體設施畢竟數額不多，當非佔所
    集資之大部分，然被告對於其款項如何使用，公司有何虧損均未提出證明以實其
    說，其與連亨嘉二人主觀上顯有為聚美公司不法所有之犯意甚明，被告辯稱伊無
    詐欺自無可採。此部分犯罪事證亦明，詐欺犯行足堪認定。
(三)、連亨嘉於原審稱，乙○○是新營人，他有時也用顏孝順的名字，被告亦辯稱其有
    取得其弟顏孝順之同意及授權，因而簽發其弟名義之本票，並提出顏孝順所出具
    之說明書以資佐證（見原審卷第九頁），然顏孝順於本件自訴提出時，經原審傳
    訊到案，始終堅稱：「其僅是（聚美公司）股東，只參加二個月認為不行，就找
    會計師退掉了，：：，被告是我同父異母哥哥，是他找我來參加聚美金銀珠寶公
    司投資的等語（見原審七十九自二一八號卷八十年四月十六日筆錄），並於八十
    年五月具狀述明：「被告顏孝順：：到了七十八年五月轉入貫道工程公司任經理
    ：：，直到七十九年三月自組鼎新十工程公司，：：數年之間：：從事土木工程
    行業：：，乙○○說資金不夠，我就拿六十萬元給乙○○：：我把辦理鼎十工程
    公司執照所需證件交給乙○○，後來才知道乙○○利用此機會偷偷去辦理我為聚
    美公司負責人：：，我就認為乙○○難欺騙我，馬上打電話給乙○○要他退掉，
    並表明我也不參加股東了：：」，並有載明「茲收到顏孝順先生入股聚美金銀珠
    寶股份有限公司股金六十萬元」之收據一紙附卷（見原審七十九自二一八號卷八
    十年五月七日筆錄後）可稽，已足見顏孝順參加聚美公司所參與資金僅六十萬，
    且純屬投資，而與任職負責人無關，而上開說明書係迄八十七年二月十二日方書
    擬，並由被告提出於法院，此時顏孝順早經法院判處無罪確定（原審法院八十年
    八月二十日判決），顏孝順俟本人無罪後再翻異前詞改稱有利被告之書面陳述，
    其可信力已甚薄弱，又本件系爭偽造之本票二紙並非以聚美公司法人為發票人，
    而係乙○○冒顏孝順個人名義發票，縱若被告所辯當初以顏孝順之名掛名負責人
    並有授權簽發票據，亦僅限於以法人代表簽發票據時，方可謂概括授權效力所及
    ，個人名義簽發票據則不及之；又若如被告所辯其弟顏孝順真為公司董事長，並
    授權簽發票據，則理應有專用印章放置於被告處所，以便公司業務之所需，焉有
    由被告以指印替代以假冒顏孝順之理？是被告上開所辯及顏孝順出具說明書，僅
    為事後卸責及迴護之詞，不足採信，其偽簽本票事證亦明，此部分犯行亦堪認定
    。
三、核被告意圖為聚美公司詐取財物，所為係犯刑法第三百三十九條第一項之詐欺取
    財罪。另被告偽造顏孝順本票持以行使，所為係犯同法第二百零一條第一項之罪
    。被告與連亨嘉之間就前開詐欺犯行有犯意聯絡及行為分擔，應以共同正犯論。
    被告所為數詐欺行為，時間緊接，所犯罪名相同，顯係基於概括之犯意為之，為
    連續犯，爰依刑法第五十六條之規定，以一罪論。被告上開詐欺李月霞財物部分
    之犯罪事實，固非自訴人起訴範圍，但與自訴並論罪科刑部分有連續犯裁判上一
    罪係，仍為自訴效力所及，本院自得一併審究。被告偽造並行使本票，其行使之
    低度行為為高度之偽造行為（另偽簽署押，偽蓋指印行為均為偽造行為之階段行
    為，亦均被吸收而不另論罪）所吸收，不另論罪。被告所犯詐欺罪與偽造有價證
    券罪間，犯意各別，所犯罪名不同，應分論併罰。被告本件偽造本票犯行，係因
    先前以支票向自訴人借款未獲清償，思以本票換回原支票，方另行簽發交付自訴
    人，是本票之簽發交付並未再自自訴人處取得對價，甚且依自訴狀所載述，自訴
    人取得該二張本票時亦未將原同額支票返還被告，足見被告係未取回原支票之前
    即重複交付系爭二張偽造之本票，該二張本票之簽發，於自訴人言之，並無更有
    受損害，嗣後自訴人亦表示願意原諒被告，被冒名偽簽本票之顏孝順更親書上開
    說明書迴護被告，是被告偽造上開二張本票，惡性情節輕微，相對於所犯係最低
    本刑三年以上有期徒刑之重罪，法重輕輕，尚有可憫恕之處，爰依刑法第五十九
    條規定，減輕其刑。又被告上開所犯二罪之犯罪行為均係於民國七十九年十月三
    十一日前所犯，固曾經法院通緝，但其就本件犯罪事實，被通緝日期係八十年十
    月二日（高維刑廉字第九八九號）及八十一年四月十七日（高維刑廉字第四七六
    號），均已是於中華民國八十年罪犯減刑條例施行（七十九年十二月廿九日總統
    公布，同年月三十日生效施行）之後，自與同條例第六條所規定「本條例施行前
    ，經通緝而未於本條例施行之日起三個月內自動歸案接受偵查、審判或執行者，
    不得依本條例減刑」之規定不合（至被告固於七十八年一月廿六日曾經台灣台北
    地方法院檢察署以義簡字緝字第九十三號通緝在案，該案通緝事實與本件犯罪事
    實無關，自不得引為本件不減刑之依據），被告上開所犯二罪，自均得依中華民
    國八十年罪犯減刑條例之規定，減輕其刑。
四、被告上開犯罪事證既明，原審法院對其論罪科刑，固非無見。惟查：(一)被告詐欺
    李月霞財物部分之犯罪事實，非本件自訴所載事實，原審法院併予論究，未於判
    決理由中加以敘明一併審判之理由，即有未合。(二)被告所犯上開詐欺、偽造有價
    證券罪係應分論併罰之數罪，原審法院竟認二罪間有牽連犯關係，亦有未合。(三)
    被告意圖供行使之用，而偽造有價證券，其所犯偽造本票、行使偽造本票二罪間
    係關係，原審法院亦未敘明，逕認「行使偽造有價証券罪處斷」且理由中既認應
    從一重行使偽造有價證券罪處斷，判決主文中又認被告係犯意圖供行使之用而偽
    造有價證券，顯有矛盾。(四)本件被告所犯二罪，均符合中華民國八十年罪犯減刑
    條例減刑規定，原審法院未予減刑亦有未洽。被告上訴意旨均否認犯上開二罪，
    固無理由，但原判決確有如上所述可議之處，即屬無可維持，應由本院撤銷改判
    。審酌被告犯罪後已部分與被害人達成民事和解（有甲○○所出具之書狀附卷可
    憑），態度尚稱良好等一切情狀，爰分別量處如主文第二項所示之刑。至於其偽
    造顏孝順名義之本票二張，應依刑法第二百零五條規定宣告沒收，至該本票二張
    上顏孝順之指印及署押各二枚，已因本票沒收而當然沒收在內，爰不再依刑法第
    二百十九條規定重諭知宣告沒收。被告上開所犯二罪均符中華民國八十年罪犯減
    刑條例減刑規定，各減輕其刑二分之一並就所犯二罪定其應執行刑。
據上論斷，應依刑事訴訟法第三百六十九條第一項前段、第三百六十四條、第二百九
十九條第一項前段、刑法第二十八條、第五十六條、第二百零一條第一項、第三百三
十九條第一項、第五十九條、第五十一條第五款、第二百零五條，中華民國八十年罪
犯減刑條例第二條第一項第二款乙類第三目、第四條第二項，罰金罰鍰提高標準條例
第一條前段，判決如主文。
中      華      民      國    九十      年      二      月    二十七    日
                              臺灣高等法院高雄分院刑事第二庭
                                  審判長法官  郭雅美
                                        法官  莊飛宗
                                        法官  洪兆隆
右正本證明與原本無異。
詐欺部分不得上訴
偽造有價證券部分，如不服本判決，應於判決送達後十日內向本院提出上訴狀，其未
述理由者並應於提出上訴狀後十日內向本院補提理由書（應附繕本)。
                                      書記官  葉淑華
中      華      民      國    九十      年      三      月      五      日
附錄本判決論罪之法條：
刑法第二百零一條第一項
意圖供行使之用，而偽造、變造公債票，公司股票或其他有價證券者，處三年以上十
年以下有期徒刑，得併三千元以下罰金。
附表：
┌──┬───┬──────────┬──────┬─────────┐
│編號│發票人│發票日（民國）      │票        號│金額（新台幣）    │
├──┼───┼──────────┼──────┼─────────┤
│ １ │顏孝順│七十九年一月二十三日│０三０八０一│陸拾萬捌仟佰元  │
├──┼───┼──────────┼──────┼─────────┤
│ ２ │顏孝順│七十九年一月二十三日│０三０八０二│伍拾貳萬伍仟元    │
└──┴───┴──────────┴──────┴─────────┘
                                                                    Ａ


司法院資訊處製作；財團法人民間司法改革基金會備份。
